【裁判字號】    97,台上,5828
【裁判日期】    971120
【裁判案由】    業務過失致人於死
【裁判全文】
最高法院刑事判決            九十七年度台上字第五八二八號
上   訴   人  台灣高等法院台南分院檢察署檢察官
上訴人即被告  甲○○
上列上訴人等因被告業務過失致人於死案件，不服台灣高等法院
台南分院中華民國九十五年一月十九日第二審判決（九十四年度
交上訴字第七七一號，起訴案號：台灣台南地方法院檢察署九十
二年度偵字第六二三八號），提起上訴，本院判決如下：
    主  文
上訴駁回。
    理  由
按刑事訴訟法第三百七十七條規定，上訴於第三審法院，非以判
決違背法令為理由，不得為之。是提起第三審上訴，應以原判決
違背法令為理由，係屬法定要件。如果上訴理由書狀並未依據卷
內訴訟資料，具體指摘原判決不適用何種法則或如何適用不當，
或所指摘原判決違法情事，顯與法律規定得為第三審上訴理由之
違法情形，不相適合時，均應認其上訴為違背法律上之程式，予
以駁回。本件檢察官上訴意旨稱：（一）大客車左後輪壓線（註
：大客車左後輪壓在分向限制線靠近南往北車道黃線及兩道黃線
中間部分）是煞車靜止後之情形，大客車在煞車靜止以前，其左
後輪並非僅是壓線而已，而是左後車身已侵入屬於被害人機車路
權之北向南車道內，此為黃國平博士在法庭上作證時所是認，其
並在白板以繪圖說明大客車左後車身侵入北向南車道之情形；而
查大客車僅僅左後輪壓線行駛，或是左後車身已侵入北向南車道
內，攸關被告甲○○過失程度之輕重，實不待言，既然大客車左
後車身已侵入北向南車道，原判決卻仍以大客車僅是壓線行駛作
為判斷被告過失責任之基礎，顯屬違誤，原判決有理由矛盾之違
法（註：原判決認為黃國平博士在法庭上所陳述之鑑定意見可採
，而如上所述，黃國平博士在法庭上已肯定大客車左後車身侵入
北向南車道之事實，原判決卻僅認定大客車是壓線行駛，實與其
採信之鑑定意見矛盾）。（二）告訴人所委任附帶民事訴訟代理
人在法庭上請教黃國平博士，大客車在煞車以前除左後車身侵入
北向南車道外，左前車身是否亦侵入北向南車道，黃國平博士表
示其無法作此判斷，但檢察官旋即起身表示「車輛是前輪領航引
導後輪行進，如果左前輪沒有侵入北向南車道，左後輪就不可能
侵入北向南車道，而既然左後輪已侵入北向南車道，則左前輪必
也有侵入北向南車道，所以大客車在煞車前其左前車身必已侵入
北向南車道」，並以此詰問黃國平博士，黃國平博士略作思考後
同意檢察官上述推論；由上可知，大客車在煞車以前其左後車身
及左前車身均是侵入北向南車道；然原判決一方面採信黃國平博
士之鑑定意見，另方面卻又認定大客車僅是壓線行駛之事實，且
未說明其採信黃國平之鑑定意見後何以又認定大客車僅是壓線行
駛之理由，實屬理由矛盾及理由不備，而為判決違法。（三）如
上所述，大客車是左前車身及左後車身均侵入北向南車道，而肇
事地點屬於被害人機車行駛路權之北向南車道旁適有民宅因辦喪
事而占用部分北向南車道，此為業已確定之事實；在北向南車道
遭占據一部分，及大客車左前及左後車身突然侵入北向南車道之
情形，被害人之機車為迴避大客車突然侵入所造成緊急之危險狀
態，縱使駛入南向北車道，實屬可容忍之避難措施，而無任何可
責性，然原判決對此未作任何說明，遽認被害人之機車侵入對向
車道，有過失且為肇事主因，實令人難以接受，而不能謂無判決
不備理由之違法。（四）原判決認定二車碰撞地點是在安和路一
段南往北快車道靠近分向限制線附近，而非肇事後大客車停止處
；而如上所述，大客車原是左前及左後車身均侵入北向南之車道
，故肇事時大客車正處於自侵入之北向南車道中駛回南向北車道
之狀態，當時縱使被害人之機車沿北向南車道靠近黃線位置行駛
而未採取避入南向北車道之措施，則雖未與大客車左前車頭碰撞
，亦必會與大客車左側車身發生碰撞，由此可見，大客車侵入北
向南車道實為肇事之全部原因，被害人之機車雖在北向南車道行
駛，亦不能避免碰撞，則原判決認定被害人機車為肇事主因，被
告之大客車僅為次因，實屬違誤等語。上訴人即被告甲○○上訴
意旨略稱：（一）被害人機車於兩車撞擊前已侵入被告車道之事
實，為原判決及成大研究發展基金會（下稱成大）鑑定報告所認
定。故被害人突然侵入對向被告車道，被告有無迴避危險發生可
能，攸關被告是否應負過失責任之判斷。依據成大鑑定報告，本
件車禍發生前，被害人機車突然侵入被告車道，被告發現時，兩
車相距大約十公尺左右，已不足成大鑑定報告所稱十七～二六‧
五公尺之安全視距，被告僅能緊急煞停，而仍無法避開被害人機
車之撞擊。被告對被害人突然侵入車道一事，顯難以迴避因應。
原審對此不查，亦未說明不採之理由，有判決理由不備之違法。
（二）原判決採納成大鑑定報告作為被告應負肇事責任之理由。
但查本件車禍乃肇因於被害人機車突然超越中央雙黃線，對被告
而言，被害人機車之動態，並非被告快車道之車前狀況，本件並
無公訴人所指被告未注意車前狀況之情事，亦非「會車」距離不
足之情事。被害人闖入被告快車道，為突發狀況，任何人均無法
預見，實難謂被告「能注意」而未注意。原審對此未查，亦未說
明理由，有判決理由不備之違法。本件成大鑑定報告認定：「依
兩車撞擊前之客觀情形而言，被告對於被害人突然越過中心雙黃
線而侵入其車道一事，顯難以迴避因應。」豈能苛責被告應負過
失責任？原判決有理由矛盾之違法。被告發現被害人機車行駛於
快車道並偏向侵入上訴人車道時，兩車相距僅十公尺，被告並無
迴避之可能。縱然被告有壓線行駛之行為，與本件車禍之發生亦
無因果關係。原審對此不查，又未說明理由，有判決不備理由之
違法。（三）被告駕駛大客車靠近中心雙黃線行駛，乃車禍地點
交通狀況迫不得已之行為，且被告亦不可能採取緊急向右閃避而
避免與被害人機車撞擊，此亦有成大鑑定報告意見可稽。故被告
只得直行並緊急煞車，而未採取緊急向右閃避之行為。況被害人
突然侵入被告車道，縱使被告緊急向右閃避，被害人機車仍將撞
上大客車之左側車身，而無法避開本件危險。原審對此不查，亦
未說明理由，有判決不備理由之違法。（四）被害人機車撞上被
告大客車之前，被告已將大客車煞停。蓋一般常理，兩車撞擊之
後散落物應該會位於撞擊處。但本件成大鑑定報告指出大客車車
底並沒有散落物，原審對此不查，有判決不備理由之違法。檢察
官上訴理由，係質疑被告大客車於本件車禍發生前，左前車身及
左後車身曾跨越中央限制分向線而進入北向南之車道，對於本件
肇事原因之影響。但「上訴人大客車於本件車禍發生前，左前車
身及左後車身曾跨越中央限制分向線而進入北向南之車道」與本
件之關係，業經鑑定人黃國平於民國九十五年一月五日審判期日
說明（見原審卷第一三九－一四一頁），被告縱然違規，也不會
造成被害人機車侵入被告南向北快車道，僅有在最後階段「在碰
撞前即將要迴避動作的時候有關係」云云。
惟查本件原判決認定被告係興南客運股份有限公司之大客車司機
，平日即以駕駛大客車為業，為從事業務之人，於九十二年三月
二十八日上午八時二十分許，駕駛ＦＵ－五八三號營業大客車，
沿台南市○○路○段快車道，南往北行駛，途經台南市○○路○
段二九０號前，當時天候、路況良好，應注意汽車行駛時，駕駛
人應注意車前狀況；於汽車交會車相互間隔，不得少於半公尺；
在雙向二車道行駛時，應在遵行車道行駛，而依當時情形，無不
能注意情事，竟疏於注意車前狀況，又未於交會車之際，保持安
全距離，且於行經上開劃有分向限制路段，竟貿然壓線行駛，適
同一時地，汪寶山駕駛ＬＣＨ－九六七號重型機車，於行經上開
劃有分向限制線路段，亦未注意車前狀況，會車亦未保持安全距
離，貿然駛入來車道，失控與被告所駕駛大客車，對向相撞，致
汪寶山受有顱顏損傷及顱內出血等傷害，經送醫急救後，最終於
九十二年三月二十八日上午十時五分許，因顱顏損傷、顱內出血
，而不治死亡等情。係以上開事實，經訊據被告雖供承其為興南
客運股份有限公司大客車司機，於上揭時地駕駛ＦＵ－五八三號
營業大客車，與汪寶山所駕駛ＬＣＨ－九六七號機車發生碰撞，
致被害人汪寶山傷重死亡之事實。然否認有上開業務過失致死之
犯行，辯稱：伊駕駛大客車，沿台南市○○路○段快車道南往北
正常行駛，而被害人汪寶山駕駛機車突然侵入伊所行駛車道，致
伊避煞不及兩車因而碰撞，本件車禍之發生伊無過失云云。其選
任辯護人並以：汪寶山駕駛機車，闖入對向被告所行駛車道，此
係突發狀況任何人均無法預見，亦無從預作閃避準備；且被告並
未壓分向限制線行駛，縱使被告有壓分向限制線行駛，亦與本件
車禍之發生無因果關係云云。惟查：被害人汪寶山於上述時地，
遭被告所駕駛大客車撞擊，因顱顏損傷及顱內出血死亡等情，業
據被告供承不諱，且有道路交通事故現場圖、報告表及現場、車
損、屍體照片三十四紙在卷可稽，復經台灣台南地方法院檢察署
檢察官督同檢驗員勘驗屬實，製有勘驗筆錄、相驗屍體證明書及
驗斷書在卷可證，被害人汪寶山係遭被告所駕駛大客車撞擊死亡
，應可確認。又本件車禍發生後，被告所駕駛大客車，略斜停於
台南市○○路○段，南往北快車道，車頭略朝東北方，車尾略朝
西南方，大客車左後輪，則壓在分向限制線中靠近南往北車道黃
線及兩道黃線中間部分，有道路交通事故現場蒐證照片在卷可憑
，並經繪製現場圖交通隊警員蘇文華於第一審到庭供明。是被告
駕駛大客車，有壓線行駛事實，應無疑義。被告及其辯護人辯稱
，被告大客車肇事時，並未有壓線行駛情形，顯非可採。再者，
本件車禍於台南市○○路○段南往北快車道上，遺留有被告所駕
駛大客車與被害人所騎乘機車撞擊後散落物，包括大客車保險桿
及機車掉落物，另於快車道靠近慢車道分隔線附近則遺留有機車
前車輪蓋（詳相驗卷第十二頁所附道路交通事故現場圖及第十五
至十八頁照片）。又本件車禍發生後，被害人所騎乘機車，係左
倒於安和路一段北往南快車道上，車頭略朝東南方，車尾略朝東
北方，而自安和路一段南往北快車道，靠近分向限制線黃線附近
，延伸至西北北方向，則遺留有數條走向大致平行、長短不一、
長約五‧四公尺刮地痕，被害人所騎乘機車，則停止於安和路一
段北往南快車道上刮地痕終點處，有上開卷附現場圖及現場照片
在卷可憑。依此觀之，該刮地痕係由被告行向安和路一段南往北
快車道，靠近分向限制線附近開始形成，足徵本件車禍發生時，
二車碰撞地點，應在安和路一段南往北快車道靠近分向限制線附
近，而非肇事後被告大客車停止處，有現場圖及現場照片在卷可
憑。嗣因二車撞擊後，因撞擊產生反作用力，導致被害人所駕駛
機車倒地反彈，而於安和路一段南往北及北往南快車道上，遺留
有長約五‧四公尺之刮地痕，被害人所騎乘機車於撞擊前，確實
逆向侵入被告所駕駛大客車行向安和路一段南往北快車道，而與
被告所駕駛大客車撞擊，至為灼然。次按汽車行駛時，駕駛人應
注意車前狀況；且於汽車會車相互間隔，不得少於半公尺；於雙
向二車道行駛時，均應在遵行車道內行駛，道路交通安全規則第
九十四條第三款、第九十七條第二款、第一百條第五款分別定有
明文。本件被告駕車自應注意上述道路交通安全規定。又依卷附
交通事故調查報告表所載，本件肇事時地，天候路況皆良好，肇
事當時，被告自無不能注意情事，竟疏未注意，而貿然壓線行駛
，致與被害人汪寶山所騎機車相撞，足見被告駕車有失當行為，
顯有過失。又本件經送台灣省台南區車輛行車事故鑑定委員會鑑
定結果，認被告因未注意車前狀況，會車未保持安全間隔距離，
為肇事原因，有台灣省台南區車輛行車事故鑑定委員會九十二年
四月二十五日函附鑑定意見書在卷足憑。嗣再送台灣省車輛行車
事故覆議鑑定委員會覆議鑑定結果，亦認定被告於行經劃有分向
限制線路段，壓線行駛，為肇事原因，有台灣省車輛行車事故覆
議鑑定委員會九十二年八月十三日函附覆議意見書在卷可稽。益
證被告駕駛大客車於本件車禍發生，確有過失無疑。又本件經第
一審再送請成大鑑定結果，關於本件肇事責任認定，就肇事原因
，認同台灣省台南區車輛行車事故鑑定委員會鑑定結果，並對本
件車禍原因及責任連結，修正為：汪寶山駕駛重機車，未注意車
前狀況，會車未保持安全距離，侵入來車道，為肇事主因；甲○
○駕駛大客車，未注意車前狀況，會車未保持安全距離，壓線行
駛，為肇事次因等語，有成大九十四年二月十八日94成大研基建
字第０二八二號函附鑑定意見書在卷可憑。又原審傳喚本件鑑定
人即國立成功大學交通管理科學系黃國平博士到庭說明陳稱：在
車禍刑事分析上，除談道路交通管理處罰條例行政與法律規範外
，亦要建立車禍過程中雙方互動關係，始能將其與責任拉上關係
，在本件案例，大客車行駛有越線，而越線會對「對向的人」造
成壓力，本件大客車車尾越線，我只能說在煞車前，大客車車尾
有越線，更往前的時間，則不敢確定，但大客車越線，會對所有
對向車輛，均造成壓力，所以在責任分析時，從行為角度，會認
定被告要承擔責任；又因大客車車體佔的範圍比較大，比較難閃
避，所以整個肇事過程中，會造成死者相當大的壓力等語。成大
研究發展基金會鑑定結果及鑑定人黃國平之鑑定意見自屬可採，
本件車禍發生，被告亦有過失至明。又本件被告過失駕車肇事行
為，與被害人汪寶山死亡結果間，具有相當因果關係。雖本件被
害人汪寶山侵入來車道，亦與有過失，然不能解免被告刑責。本
件被告業務過失致死犯行，事證明確，堪以認定，核被告係犯刑
法第二百七十六條第二項業務過失致死之罪，因而撤銷第一審以
被告過失致死犯行，尚屬不能證明，諭知被告無罪之判決，改判
論被告以從事業務之人，因業務上之過失致人於死之罪，並審酌
被告駕駛大客車，於行經劃有分向限制線路段，未注意車前狀況
，未保持安全會車間隔，而壓線行駛，及被害人汪寶山與有過失
，疏未注意，貿然侵入對向來車道，係肇事主因，被告於本件車
禍發生，固有過失，然其過失情節，非屬重大，僅屬本件肇事次
因，暨被告前於九十年間，亦因車禍致人於死，經原審判處徒刑
五月在案，嗣由本院發回原審更審中，及被告犯後尚未與被害人
家屬達成和解等一切情狀，量處有期徒刑六月，併就所處徒刑，
諭知如易科罰金，以三百元折算一日之標準，以資懲儆，如上，
已說明其依憑之證據及認定之理由，並指駁被告之辯解。原判決
所為論述，核與卷證資料相符，從形式上觀察，並無違背法令之
情形。按認事採證、證據之取捨及證據證明力之判斷，俱屬事實
審法院之職權，茍無違背證據法則，自不能指為違法。本件原審
綜合被告及證人蘇文華、鑑定人黃國平之供述，斟酌其他證據，
認定被告有本件罪行；對於被告之辯解，認不足採；如上已分別
在判決內詳述其認事採證、證據取捨及判斷之理由，核與證據法
則並無違背，為其職權之適法行使，揆之上開說明，自不能指為
違法。檢察官及被告上訴意旨所指各節，或為單純事實之爭執；
或於原判決之主旨不生影響之事項任意指摘；或為原審已審酌屬
認事採證、證據取捨及判斷之範疇，為其職權之適法行使；或事
證已臻明確並無再為傳訊調查必要之裁量事項；核均非法律規定
得為第三審上訴理由之違背法令，揆之上開說明，應認其等之上
訴違背法律上之程式，均予駁回。
據上論結，應依刑事訴訟法第三百九十五條前段，判決如主文。
中    華    民    國  九十七  年   十一   月   二十   日
                      最高法院刑事第二庭
                          審判長法官  莊  登  照
                                法官  黃  一  鑫
                                法官  許  錦  印
                                法官  張  清  埤
                                法官  林  俊  益
      本件正本證明與原本無異
                                      書  記  官
中    華    民    國  九十七  年   十一   月  二十六  日
                                                     Ｖ


司法院資訊處製作；財團法人民間司法改革基金會備份。
